臺灣臺北地方法院刑事判決　　　　　　　　　　　　八十九年度訴字第一二一七號
　　公　訴　人　臺灣臺北地方法院檢察署檢察官
　　被　　　告　丁○○
　　選任辯護人　張伯時律師
右列被告因偽造有價證券等案件，經檢察官提起公訴（八十八年度偵續一字第四四八
號），本院判決如左：
    主  文
丁○○無罪。
    理  由
一、公訴意旨略以：被告丁○○明知無給付能力，竟基於意圖為自己不法所有之概括
    犯意，於民國（下同）八十四年八月起至同年九月底止，至臺北市○○路四九三
    巷五十六號一樓，向甲○○購買牛肚，總計貨款新台幣（下同）三十一萬四千八
    百元，而於八十四年十月間，在上開處所，交付發票人簽章不符之如附表編號一
    所示之支票一紙予告訴人甲○○，屆期因拒絕往來及發票人簽章不符未獲兌現。
    乃又於八十五年一月間，在上開處所，再交付如附表編號二、三所示之支票，屆
    期提示仍拒絕往來。復於八十六年二月間，至上址交予甲○○如附表編號四、五
    及發票人簽章不符之如附表編號六所示之支票共三紙，並使甲○○先後簽發其夫
    陳文哲、發票日八十六年五月十二日、面額二萬元、八十六年五月二十日、面額
    三萬元及三萬八千七百元、到期日八十六年八月三十日、面額八萬元支票四紙交
    予丁○○，以退還丁○○溢付貨款，丁○○明知如附表編號四、五、六所示之支
    票兌現前，不應提示甲○○交付之支票，卻擅自轉讓予王秀芬、再轉交林進獻調
    借現款，因認被告涉有刑法第二百零一條第一項行使偽造有價證券、第二項行使
    偽造有價證券，及同法第三百三十九條第一項之詐欺取財罪嫌云云。
二、按犯罪事實應依證據認定之，無證據不得認定犯罪事實；又不能證明被告犯罪者
    ，應諭知無罪之判決，刑事訴訟法第一百五十四條第二項、第三百零一條第一項
    分別定有明文。次按事實之認定，應憑證據，如未能發現相當證據，或證據不足
    以證明，自不能以推測或擬制之方法，為裁判基礎（最高法院四十年台上字第八
    六號判例參照）。再按告訴人之告訴，係以使被告受刑事訴追為目的，是其陳述
    是否與事實相符，仍應調查其他證據以資審認，最高法院五十二年臺上字第一三
    ○○號判例可資參照。又認定犯罪事實，所憑之證據，雖不以直接證據為限，間
    接證據亦包括在內，然無論直接或間接證據，其為訴訟上之證明，須於通常一般
    之人均不致於有所懷疑，而得確信其為真實之程度者，始得據之為有罪之認定，
    倘其證明尚未達到此一程度，而有合理性懷疑之存在時，即無從為有罪之認定，
    此亦有最高法院七十六年台上字第四九八六號判例可資參照。訊據被告固坦承有
    於右揭時、地陸續交付如附表所示之支票予甲○○作為支付貨款所用，惟堅詞否
    認有何被訴之犯行，辯稱：除如附表編號二所示之支票係向戊○○○借來的，其
    餘如附表編號一、三、四至六所示之支票均係客戶美的餐廳、舊金山餐廳給的，
    如附表編號二、三、六所示支票之面額均係得到授權始填載的，如附表編號一、
    四、五所示支票均非伊所填載，伊與告訴人一直有生意上往來，陸續也都有付現
    ，支票照會也都沒有問題，不知客戶會跳票，亦無詐欺取財之意圖等語。經查：
（一）、偽造有價證券部分：
（甲）、就如附表編號二所示之支票部分：訊據被告坦承如附表編號二所示之支票票
        面金額係其得發票人戊○○○授權填載，而證人即發票人戊○○○於本院審
        理時亦證稱：「（這張支票是否是你的？）是我的。（這張支票你交給誰？
        ）被告丁○○有跟我借，我就交給他。（交給他的時候支票是否空白？）是
        的。（你是否知道自己支票借他人使用，有人提示該支票時，你要負兌現責
        任？）被告以前跟我借過都沒問題。（你支票借給被告時，有無說多少金額
        ？）他有說幾萬元。（被告開多少錢你才不會同意？）不超過十萬元，但是
        被告不會開這麼多。（被告開八萬元你是否有同意？）基於朋友的信任我會
        借她，而且借了很多次。」有本院九十三年十一月一日審判筆錄在卷可稽，
        足見被告確係得戊○○○之授權填載金額，自無偽造有價證券後予以行使之
        可言。
（乙）、就如附表編號一、三、六所示之支票部分：按刑法第二百零一條第二項所謂
        行使偽造之有價證券者，須行為人明知為偽造之有價證券，並進而持以行使
        始構成犯罪﹔復按有價證券之偽造與行使，本屬兩事，偽造而又行使，其低
        度之行使行為固為高度之偽造行為所吸收，如不能證明有偽造行為，縱係由
        其行使，亦不能遽按刑法第二百零一條第一項論科，最高法院五十二年台上
        字第二三二號判例著有明文﹔如不能證明行為人明知係偽造空白之支票，縱
        該支票票面金額係由行為人所填寫，其認已經授權填寫金額，該支票並非偽
        造，尚不得據按刑法第二百零一條第二項論處。經查：如附表所示之支票均
        係由付款銀行所印發（有附表拒絕往來一欄所載各該銀行函附卷可稽），且
        除前述如附表編號二所示之支票外，被告雖自承如附表編號三、六之支票均
        係其依客戶交付時之指示，就交易貨款之數額而填寫票面金額等語，經查附
        表編號二所示之支票確係經戊○○○授權填載金額，已詳如前述外，附表編
        號三、六所示之支票，被告辯以係依客戶交付時之指示而填載，即主張係經
        授權填寫金額，被告雖未就與之交易之人、交易之貨款提出證據，惟參以被
        告均在各該支票後背書，始交付告訴人甲○○，倘為其所偽造，其何以願在
        支票上背書，該行為與一般交易行為有所不同，尚不能以其載填金額即認被
        告有偽造支票之犯意。關於附表編號一所示之支票，不能證明係被告所偽造
        ，亦乏證據證明被告明知係偽造而予行使。雖證人即如附表編號一、六所示
        之支票發票人丙○○、己○○雖於本院審理時分別證稱：「（是否是你開戶
        的資料？）我不曾用過票，也不是我開的戶。」、「（這些是否是你去申請
        、填寫？）沒有，上面不是我的章，簽名蓋章都不是我。（上面寫三重市○○路○段四十三巷二十一號你是否有住過那理？）這個住址不是我住的。（
        你有無在台北國際商業銀行開過戶？）沒有。（你有無簽發十二萬三千四百
        元的支票？）我沒有支票帳戶，也從來沒有辦過。」，而如附表編號三所示
        支票之發票人庚○○之
        之戶籍地並不相同。因查無庚○○之
        政事務所九十三年十月十三日北縣板二戶字第○九三○○○八九二二號函）
        ，檢察官雖聲請庚○○作證，惟無從傳喚。參以一般支票收受人通常不會去
        查詢實際申請支票之人是否票面上發票人相同，亦不能以此即認被告明知各
        該支票係偽造而有被訴偽造有價證券犯行。
（丙）、就如附表編號四、五所示之支票部分：被告堅稱支票收受時，上面應記載事
        項已填寫完成，渠並未填寫任何事項即交付告訴人，公訴人雖認被告明知係
        偽造而行使等詞，然並未提出任何證據以證明，票載發票人三上廣告股份有
        限公司代表人乙○○已於九十一年八月十五日遷至國外，無從傳喚到庭作證
        ，並無證據證明該等支票係偽造之支票，亦無證據足認被告明知而行使，尚
        乏證據證明被告有被訴此部分偽造有價證券之犯行。
（丁）、綜合上述，本件並無積極證據足以證明被告有被訴偽造有價證券之犯行。
（二）就詐欺取財部分：刑法第三百三十九條第一項詐欺取財罪之成立，以意圖為自
      己或第三人不法之所有，以詐術使人將本人或第三人之物交付或得財產上不法
      之利益為要件，所謂以「詐術」，必被詐欺人因其詐術陷於錯誤，若其所用方
      法不能認為詐術，亦不致使人限於錯誤，即不構成該罪，最高法院二十九年上
      字第三一○五號、四十六年台上字第二六○號分別著有判例可資參照。再按，
      民事債務當事人間，若有未依債務本旨履行給付之情形，在一般社會經驗而言
      ，其原因非一﹔其因不可歸責之事由無法給付，或因合法得對抗他造主張抗辯
      而拒絕給付，甚至債之關係成立後，始行惡意遲延給付，皆有可能，非必出於
      自始無意給付之詐欺犯罪一端。查如附表所示之支票均係於被告交付告訴人之
      後，始遭付款銀行拒絕往來，有附表拒絕往來一欄所載各該銀行函附卷可稽，
      ，且被告亦供稱支票經照會均無問題等語。被告以如附表編號一所示之支票支
      付向告訴人甲○○買牛肚之貨款，其所交付之支票雖拒絕往來，惟被告否認有
      詐欺之犯意及明知附表編號一之支票不能兌現而仍交付告訴人，被告以支票支
      付貨款，因乏證據證明被告於購貨之初即有詐欺之不法所有意圖，尚難以其後
      所交付之支票退票即認被告詐欺取財。至於附表編號二、三所示之支票，被告
      係以之償付積欠之貨款，並未使告訴人因之交付財物，亦難認詐欺取財犯行。
      ，被告於如附表編號四、五、六支票三紙兌現前，將告訴人找還之支票轉讓予
      他人，乃係基於信其交付予告訴人之支票應能兌現，使轉讓予他人；況支票是
      否係遭他人冒名開戶而偽造、發票人所填載之事項是否真正均非被告所能得知
      ，而如附表所示之支票既均係由付款銀行發出，且附表編號一、四、五所示支
      票之上之應記載事項（附表編號二、三、六之支票上之金額係被告經授權填載
      均齊備，則被告依一般使用支票之商場習慣認該等支票係屬真正而加以收受、
      並交付予告訴人，尚難認係詐欺取財，揆之上開說明，不能證明被告有被訴詐
      欺犯行。
三、綜上所述，被告並無公訴人所起訴之犯行，不能證明被告犯罪，揆諸首揭說明，
    自應為被告無罪之諭知。
四、本件被告既經判決無罪，則與移送併辦部分（臺灣臺北地方法院檢察署八十九年
    度偵字第一三○七三號）自無裁判上一罪之關係，而無從併予審理，應退由檢察
    官另為適法之處置。
五、據上論斷，應依刑事訴訟法第三百零一條第一項，判決如主文。
本案經檢察官陳以敦到庭執行職務。
中　　　華　　　民　　　國　　九十三　　年　　　十一　　月　　二十二　　日
                                      臺灣臺北地方法院刑事第六庭
                                          審判長  法  官　李英勇
                                          　　　  法　官　趙子榮
                                          　　　  法　官　曾正龍
右正本證明與原本無異。
如不服本判決，應於判決送達後十日內，向本院提出上訴狀。
                                                  書記官  彭自青
中　　　華　　　民　　　國　　九十三　　年　　　十一　　月　　二十三　　日
附表：
┌─┬─┬────┬────┬───┬─────┬──┬────────┐
│編│發│        │        │      │          │交付│                │
│號│票│付款人  │發票日  │面額  │票號      │時間│拒絕往來        │
│  │人│        │        │      │          │    │                │
├─┼─┼────┼────┼───┼─────┼──┼────────┤
│  │邱│中國農民│        │      │          │八十│84.10.27        │
│一│春│銀行內湖│84.10.30│314800│FAZ0000000│四年│中國農民銀行內湖│
│  │烜│分行    │        │      │          │十月│分行88.10.28八八│
│  │  │        │        │      │          │    │農湖字第127號函 │
├─┼─┼────┼────┼───┼─────┼──┼────────┤
│  │葉│臺北縣新│        │      │          │八十│85.02.28        │
│二│林│店地區農│85.03.08│81200 │AA0000000 │五年│臺北縣新店地區農│
│  │茶│會      │        │      │          │一月│會88.10.30八八新│
│  │妹│        │        │      │          │    │農信字第409號函 │
├─┼─┼────┼────┼───┼─────┼──┼────────┤
│  │  │        │        │      │          │    │85.05.17        │
│  │蕭│中華商業│        │      │          │八十│中華商業銀行三重│
│三│文│銀行三重│85.06.26│12400 │AP0000000 │五年│分行88.11.02八八│
│  │瑞│分行    │        │      │          │五月│中銀重字第88077 │
│  │  │        │        │      │          │    │號函            │
├─┼─┼────┼────┼───┼─────┼──┼────────┤
│  │三│        │        │      │          │    │                │
│  │上│        │        │      │          │    │                │
│  │廣│        │        │      │          │    │                │
│  │告│泛亞商業│        │      │          │八十│88.02.21        │
│四│股│銀行松山│86.03.10│154300│PA0000000 │六年│泛亞商業銀行松山│
│  │份│分行    │        │      │          │二月│分行86.02.22泛松│
│  │有│        │        │      │          │底  │拒字第24號函    │
│  │限│        │        │      │          │    │                │
│  │公│        │        │      │          │    │                │
│  │司│        │        │      │          │    │                │
├─┼─┼────┼────┼───┼─────┼──┼────────┤
│  │  │臺灣土地│        │      │          │八十│86.02.21        │
│五│同│銀行南港│86.03.15│148700│AQ0000000 │六年│臺灣土地銀行南港│
│  │右│分行    │        │      │          │二月│分行88.10.27港存│
│  │  │        │        │      │          │底  │字第8800354號函 │
├─┼─┼────┼────┼───┼─────┼──┼────────┤
│  │  │台北區中│        │      │          │    │                │
│  │劉│小企業銀│        │      │          │八十│86.05.09        │
│六│新│行城中分│86.04.20│123400│PZ0000000 │六年│臺灣地區各縣市票│
│  │蘭│行（台北│        │      │          │三月│據交換所公告    │
│  │  │國際商業│        │      │          │底  │                │
│  │  │銀行）  │        │      │          │    │                │
└─┴─┴────┴────┴───┴─────┴──┴────────┘
